臺灣高等法院臺中分院刑事判決　　　 100年度上訴字第1754號
上　訴　人　臺灣臺中地方法院檢察署檢察官
上　訴　人
即　被　告　吳政能
選任辯護人　盧昱成律師
上列上訴人因誣告案件，不服臺灣臺中地方法院100年度訴字第
1045號中華民國100年7月6日第一審判決（起訴案號：臺灣臺中
地方法院檢察署99年度偵字第23762號），提起上訴，本院判決
如下：
    主  文
上訴駁回。
    事  實
一、吳彩足為吳政能胞妹，於民國93年至96年8 月間曾在吳政能
    經營之「浩源水產行」擔任會計職務，於任職期間，曾受吳
    政能之妻楊麗鳳所託，於96年6 月某日持楊麗鳳所簽發之如
    附表所示支票二紙，連同其餘二紙支票（發票人均為吳政能
    ，面額各為新臺幣《下同》20萬元），向彭貴文（吳彩足之
    公公）調借現金共90萬元，經彭貴文交付該90萬元現金予吳
    彩足轉交吳政能、楊麗鳳後，由彭貴文取得上開支票四紙，
    其中二紙支票經提示兌現，另如附表所示二紙支票則先後經
    提示，均遭以存款不足為由退票（詳細票據資料及退票日如
    附表所載）。彭貴文在如附表編號一所示支票遭退票後即委
    由吳彩足向吳政能催討未果，其亦在同表編號二所示支票亦
    遭退票後，自行前往「浩源水產行」向吳政能催討欠款，而
    僅取回8 萬元，其餘42萬元均未獲清償，彭貴文乃將如附表
    所示二紙支票交付吳彩足處理，吳彩足遂於96年10月12日向
    臺灣臺中地方法院聲請發支付命令，命債務人吳政能需向其
    清償如附表所示合計50萬元之票款，並於同年11月28日取得
    確定證明書，嗣經聲請對吳政能強制執行後，因查無其他可
    供執行之財產，臺灣臺中地方法院於97年2月4日核發債權憑
    證一紙予吳彩足收執，惟因吳政能遲未清償上開債務，吳彩
    足乃於99年3 月間將上開支付命令債權轉讓予某不詳姓名年
    籍之債權催收業者，該債權催收業者共二人乃於99年4月4日
    持上開吳彩足交付之債權憑證逕向吳政能追討50萬元欠款。
    詎吳政能明知上開支票皆為其妻楊麗鳳簽發，且明知確有委
    託吳彩足持如附表所示二紙支票向彭貴文借款，嗣後支票皆
    退票之情事，竟心生不滿，且為迴避清償債務之責，意圖吳
    彩足受刑事處分，而於99年4月8日具狀向臺灣臺中地方法院
    檢察署檢察官提出告訴，虛構「確未積欠吳彩足任何款項，
    記憶中亦未曾收到該債權憑證所載『臺灣臺中地方法院民國
    九十六年度促字第66501 號清償債務支付命令。…被告（指
    吳彩足）可能係趁擔任告訴人（指吳政能）店內會計，利用
    保管、使用告訴人個人支票簿及印章之便，未經告訴人同意
    ，即在臺中市○○路133-6 號『浩源水產行』店內，擅自以
    告訴人為發票人，簽發二紙支票與自己或他人，再以自己名
    義，持該支票聲請臺中地方法院核發上開支付命令。」此一
    具體事實，指訴吳彩足涉犯偽造有價證券罪嫌。惟吳政能於
    吳彩足所涉犯偽造有價證券案件裁判確定前，先於99年5 月
    24日偵查中（99年度他字第2109號）具狀陳稱：「系爭二紙
    支票確非被告（指吳彩足）所偽造，告訴人先前因不知有上
    開情事，故提出告訴，惟此實屬誤會，應請鈞長就此部分為
    被告不起訴之處分。」等語，自白係出於誤會而提出告訴，
    經承辦檢察官調查後，認為查無積極證據足認該案被告吳彩
    足確應負偽造有價證券罪責，難以該案告訴人吳政能之片面
    指訴，即遽入人於罪，認為罪嫌不足，而為不起訴處分確定
    後；嗣於100年2 月8日因本案於檢察官偵訊時，復供稱：「
    （是否承認涉犯誣告罪？）我認罪。」等語，而自白其上開
    誣告犯行。
二、案經吳彩足訴由臺灣臺中地方法院檢察署檢察官偵查起訴。
    事  實
壹、證據能力部分：
一、按被告以外之人於審判外之言詞或書面陳述，除法律有規定
    者外，不得做為證據；又按被告以外之人於偵查中向檢察官
    所為之陳述，除顯有不可信之情況者外，得為證據，刑事訴
    訟法第159條、第159條之1第2項分別定有明文。是偵查中被
    告以外之人向檢察官所為言詞、書面陳述，核其性質皆屬「
    傳聞證據」。檢察官代表國家偵查犯罪、實施公訴，基於當
    事人一方原告之地位，就被告犯罪事實及訴訟條件與據以認
    定證據能力等訴訟程序上之事實，固應善盡舉證責任。然因
    檢察官訊問證人、鑑定人等被告以外之人時，均能遵守法律
    規定而不致違法取供，並令具結，可信性極高，為兼顧理論
    與實務，乃於同法第159條之1檢察官於偵查程序取得被告以
    外之人所為陳述，除顯有不可信之情況者外，均有證據能力
    ，得為證據。故被告等當事人、代理人、辯護人、輔佐人若
    主張其顯有不可信之情形者，本乎當事人主導證據調查原則
    ，自應負舉證責任，否則，被告以外之人向檢察官所為之陳
    述，毋庸另為證明，即得作為認定被告犯罪之證據（最高法
    院96年度臺上字第5684號判決要旨參照）。所謂顯有不可信
    之情況，應審酌被告以外之人於陳述時之外在環境及情況，
    例如陳述時之心理狀況、有無受到外力干擾等，以為判斷之
    依據（最高法院97年度臺上字第1653號判決要旨參照）。從
    而，證人彭貴文於偵訊之證述，乃於檢察官訊問時，經告以
    具結義務及偽證處罰後，命其朗讀結文並具結後，以證人之
    身分所為之陳述，並於訊畢交付閱覽而經其簽名，其既係於
    負擔偽證罪之處罰心理下，並以具結擔保其供述之真實性，
    且無受其他不當外力干擾之情形證述，依前揭說明，其於偵
    查中之證言，自具有證據能力，依刑事訴訟法第159條之1第
    2項之規定，得為證據。
二、按被告以外之人（包括證人、鑑定人、告訴人、被害人及共
    同被告等）於審判外之陳述雖不符刑事訴訟法第159條之1至
    之4等4條之規定，而經當事人於審判程序同意作為證據，法
    院審酌該言詞陳述或書面陳述作成時之情況，認為適當者，
    亦得為證據；當事人、代理人或辯護人於法院調查證據時，
    知有刑事訴訟法第159條第1項不得為證據之情形，而未於言
    詞辯論終結前聲明異議者，視為有前項之同意，同法第 159
    條之5 定有明文。立法意旨在於傳聞證據未經當事人之反對
    詰問予以核實，原則上先予排除。惟若當事人已放棄反對詰
    問權，於審判程序中表明同意該等傳聞證據可作為證據；或
    於言詞辯論終結前未聲明異議，基於尊重當事人對傳聞證據
    之處分權，及證據資料愈豐富，愈有助於真實發見之理念，
    且強化言詞辯論主義，使訴訟程序得以順暢進行，上開傳聞
    證據亦均具有證據能力。除上開彭貴文於偵查中之證述外，
    本案被告吳政能、選任辯護人及公訴人於本院審理程序時就
    本院引用之下列其餘之供述證據，均未加爭執，且本院審酌
    證據作成之形式，均無瑕疵、與待證事實具有關聯性等情況
    ，認為適當，且無不法取得之情形，應認得為證據。揆諸前
    開說明，就本案所引用之各項證據均得採為本案證據，合先
    敘明。
貳、實體部分：
一、訊據被告吳政能固供陳有具狀指訴吳彩足涉犯偽造有價證券
    罪嫌之事實，惟矢口否認有何誣告犯行，辯稱：那時有一群
    人拿法院的支付命令來店裡找伊，說伊有開二張支票、欠吳
    彩足錢，債權已經轉給他們，那時候伊很害怕，才拜託他們
    拿出支票給伊看，那人說有法院的債權憑證，伊才會誤認當
    時店裡的會計吳彩足有偷開票，而去告吳彩足。偵查中伊要
    求拿票給伊看，伊看了之後是伊妻楊麗鳳簽發的，即撤銷對
    吳彩足之告訴，並籌錢還給吳彩足云云。選任辯護人為被告
    辯護意旨略以：被告吳政能係懷疑吳彩足未經其同意而簽發
    支票，其所提出刑事告訴，純係出於懷疑而提告，依最高法
    院裁判意旨，被告所為自難成立以誣告罪等語。經查：
  (一)按刑法之誣告罪係以使他人受刑事或懲戒處分為目的，而為
    虛偽申告之犯罪。其誣告之方式為告訴、告發、自訴或報告
    、陳情，均所不問。又申告人所訴之事實，若有出於誤會或
    懷疑有此事實而為申告，以致不能證明其所訴之事實為真實
    ，縱被訴人不負刑責，而申告人因缺乏誣告之犯意，亦難成
    立誣告罪；反之，若以自己親歷之事實，妄指他人有犯罪行
    為，向該管公務員申告，非因出於誤會或懷疑而係出於故為
    虛構者，即無解於誣告罪之構成（最高法院95年度台上字第
    1758號判決意旨參照）。次按告訴人所訴事實，不能證明其
    係屬實，對於被訴人為不起訴處分確定者，固不能謂告訴人
    因此即應負誣告罪責，然此必以告訴人有出於誤會，或懷疑
    被訴人有此事實，或對其事實張大其詞而為申告之情形，始
    足以當之，若告訴人以自己親歷被害事實，堅持被訴人有犯
    罪行為，指名向該管公務員告訴，經不起訴處分，認被訴人
    無此犯罪事實者，即不能謂告訴人不應負誣告罪責（最高法
    院70年度台上字第4216號判決意旨參照）。又所謂誤認他人
    有犯罪嫌疑而可認其無誣告之故意，必在告訴人未親歷其事
    ，僅由輕信傳說懷疑誤會之情形下始能發生，若以自己親歷
    之事實，堅指他人有犯罪行為，向該管公務員告訴，經判決
    無罪，即不得謂其無誣告之故意（最高法院72年度台上字第
    6462號判決意旨參照）。
  (二)被告吳政能確曾於99年4月8日向臺灣臺中地方法院檢察署檢
    察官委任律師具狀告訴被害人吳彩足涉嫌偽造有價證券罪，
    並經檢察官分案調查，惟經檢察官以99年度偵字第12916 號
    為不起訴處分確定乙節，固為被告吳政能所承認，且經本院
    核閱臺中地檢署99年度偵字第12916 號全案卷證無訛，並有
    上開不起訴處分書一份附卷可稽，此部分事實堪認明確。依
    上開偵查卷證及偵查結果，可見前開案件乃以查無積極證據
    足認該案被告即本案被害人吳彩足確應負偽造有價證券罪責
    為由，難以該案告訴人即本案被告吳政能之片面指訴，即遽
    入人於罪，認為罪嫌不足，而為吳彩足不起訴之處分。則本
    案仍須調查者厥為：本案被告吳政能先前告訴吳彩足偽造有
    價證券案件時，所申告之事實是否完全出於捏造，及其是否
    出於誤會或懷疑而為申告，以此判斷被告吳政能提出該案告
    訴之際，主觀上是否確有誣告之故意，而尚非可徒據該案被
    告即本案被害人吳彩足不負前揭偽造文書罪責，即謂被告於
    該件偽造有價證券案中所為指述，乃全然無因或確係故意虛
    構，當然涉犯前揭誣告罪嫌，合先敘明。
  (三)被告吳政能與被害人吳彩足為兄妹關係，吳彩足於93年至96
    年8 月間，在吳政能經營之「浩源水產行」內工作，擔任會
    計職務，負責對帳、跑銀行、於廠商請款時開立支票付款、
    記帳入帳及管理餐廳店員之工作，被告及其妻楊麗鳳均為實
    際經營管理「浩源水產行」之人。因被告於96年間周轉不靈
    ，楊麗鳳乃央請吳彩足代為向彭貴文（吳彩足之公公）調借
    現金，經楊麗鳳親自簽發如附表所示支票二紙，連同另二紙
    支票交付吳彩足轉交予彭貴文調現使用，彭貴文則交付現金
    90萬元予吳彩足，吳彩足並於借款翌日將該90萬元攜至「浩
    源水產行」交付吳政能、楊麗鳳夫婦，嗣因彭貴文所持有之
    上開調現使用之支票中，僅有二紙面額各20萬元之支票兌現
    ，另如附表所示支票二紙（合計50萬元）於提示後，皆因存
    款不足而遭退票乙節，業經證人吳彩足、彭貴文、楊麗鳳分
    別於原審審理中證述在卷，核與渠等於偵查中之陳述相符，
    並有上開支票及退票理由單影本附卷可稽。又證人彭貴文於
    如附表編號一所示支票遭退票後，曾命出面向伊調現之媳婦
    吳彩足向被告吳政能協調還款，因吳彩足出面協調未果，彭
    貴文乃於如附表編號二所示支票亦遭跳票後，自行前往吳政
    能開設之「浩源水產行」索討欠款，雙方雖達成吳政能每週
    還款25,000元，由彭貴文親自前往「浩源水產行」收取之協
    議，惟因吳政能先後給付8 萬元予彭貴文後，即表示無錢可
    還，彭貴文遂將如附表所示二紙支票交付吳彩足處理，吳彩
    足乃於96年10月12日以自己名義向本院聲請發支付命令，請
    求吳政能清償上開二紙支票之票款共50萬元，經臺灣臺中地
    方法院於96年10月26日以96年度促字第66501 號核發支付命
    令（同時以吳彩足之聲請書作為裁定附件），上開支付命令
    於96年10月31日送達至吳政能斯時位於臺中縣新社鄉（現改
    制為「臺中市新社區○○○街5 號之住所，由其父吳家金代
    為收受等情，業經證人彭貴文於偵查及原審、證人吳彩足於
    原審審理中分別證述明確，並經本院核閱臺灣臺中地方法院
    96年度促字第66501 號全卷無訛，顯見上開發支付命令事件
    係由被告吳政能以如附表所示二紙支票託由吳彩足持向彭貴
    文調借現金，嗣因支票遭退票，且吳政能未清償上開50萬元
    票款所衍生之債務糾葛乙節，亦堪認定。是以，被告確有於
    96年間由其妻楊麗鳳簽發如附表所示支票交由吳彩足代為向
    彭貴文調借現金，且該二紙支票（合計50萬元）嗣經提示均
    遭退票之事實無疑，由此可知如附表所示二紙支票均為真實
    ，均非被害人吳彩足所偽造者，至為灼然。
  (四)上開支付命令債權經吳彩足於97年間聲請強制執行無結果後
    ，由經臺灣臺中地方法院核發債權憑證一紙予吳彩足，嗣吳
    彩足遲至99年3 月間致電吳政能催討上開票款50萬元未果，
    乃決意將該50萬元債權讓與某不詳姓名年籍之債權催收業者
    處理，該受讓債權之債權催收業者共2名男子隨即於99年4月
    4 日前往吳政能住處，出示上開債權憑證為證據，表示其為
    債權受讓人，要求吳政能清償該債權50萬元，仍遭吳政能拒
    絕乙節，亦經證人吳彩足於原審具結證述甚詳（見原審卷第
    42至46頁），被告吳政能對此並不爭執，並有上開債權憑證
    影本一紙附卷可參（見99年度他字第2109號卷第4 頁）；酌
    以證人彭貴文於原審具結所證：「（為何你說發支付命令的
    事情要問吳彩足？）事情是吳彩足在處理，因為兩張支票退
    票之後，我就有叫吳彩足去處理，但是吳彩足去向吳政能要
    錢又沒結果，我就自己去找吳政能處理，但之後又只拿了 8
    萬元，其他的錢吳政能又沒還，我就只好把支票交給吳彩足
    去處理，我沒有跟吳彩足講明要怎麼處理，因為我也不懂。
    」、「（發支付命令之後，這筆債權是你繼續向吳政能索討
    ，還是吳彩足向吳政能索討？）吳彩足去處理，我沒有出面
    去索討，吳彩足如果拿到錢就要交給我，之後是在吳政能告
    吳彩足之後，他們有和解，我才有拿到錢。」、「（吳彩足
    把債權轉讓給別人你是否知道？）我知道，吳彩足怎麼處理
    那筆債權都會跟我說，所以吳彩足有告知我債權轉讓的事，
    細節我忘記了。」等語（見原審卷第47頁），堪認證人吳彩
    足於原審所證：「（本案既然是彭貴文去向吳政能催討，為
    何由你去聲請支付命令？）因為後來彭貴文向吳政能催討無
    效之後，彭貴文問我要怎麼辦，我說要走法院就走法院，彭
    貴文說他年紀大，叫我去法院處理，彭貴文說用我的名義去
    聲請也一樣，反正我拿到錢也是要還給他，我有問彭貴文說
    要用我的名義去聲請支付命令，彭貴文也同意。」、「（你
    在99年間要把支付命令及支票等該債權轉讓給別人時，是有
    問過彭貴文嗎？）我有問過彭貴文，而且我要轉讓債權債務
    之前也有打電話給吳政能。」、「（你用你的名義債權轉讓
    給別人，那麼該債權轉讓的所得是誰拿走？）是彭貴文拿走
    ，債權轉讓總共50萬元，彭貴文拿走30萬元，我們拿了上述
    共計50萬元的跳票支票給對方做憑證，後來對方拿了30萬元
    給彭貴文，因為彭貴文就該債權之前已經向吳政能索討了 8
    萬元回來了。」等語（見原審卷第45頁），非屬子虛，足堪
    採信。在參酌上開支付命令裁定（含附件即債權人之聲請書
    ）既已合法送達予被告吳政能，嗣經吳彩足聲請強制執行後
    ，因吳政能查無其他財產可供執行，故由臺灣臺中地方法院
    核發債權憑證予吳彩足收執在案，且該支付命令裁定附件之
    聲請書內，亦經吳彩足詳細載明聲請發支付命令之支票票號
    、發票日、金額等內容，顯見被告吳政能於收受上開支付命
    令後，對於吳彩足聲請該支付命令之原因事實係針對其於96
    年間託吳彩足持票向彭貴文調現之支票未如期兌付乙節，當
    知之甚稔。此外，觀之被告吳政能於99年4月8日委任告訴代
    理人曾耀聰律師提出之刑事告訴狀及刑事委任狀，其上記載
    之被告住所均為「臺中縣新社鄉○○村○○街5 號」，核與
    上開臺灣臺中地方法院支付命令裁定及送達回證所載之吳政
    能住所相同，此有上開刑事告訴狀、刑事委任狀影本、臺灣
    臺中地方法院支付命令裁定及送達回證各1 份在卷可參，顯
    見遲至被告吳政能具狀向臺中地檢署檢察官指訴吳彩足涉犯
    偽造有價證券罪嫌之前，其確實居住在「臺中縣新社鄉○○
    村○○街5 號」此一住所無誤；佐以被告於原審準備程序供
    稱：「（你與吳彩足間從93、94年間到現在關係如何？）不
    好，吳彩足有當我浩源水產行的會計，浩源水產行於96年倒
    閉時，帳目都是吳彩足去處理，後來很多負債，兩兄妹就為
    了帳目問題打壞關係，感情不好，雙方關係互相不往來，有
    牽扯刑案的就是本案的支票，現在沒有其他民事糾紛，之前
    民事的支付命令是吳彩足去告我的。」等語，堪認被告吳政
    能對於吳彩足確實負有上開50萬元債務其該債務發生之源由
    等情，當知之甚稔，並無懷疑或誤認之可能。
  (五)證人吳彩足業於原審審理中到庭具結證稱：「後來這兩張支
    票跳票後，你又聲請支付命令，之後如何處理？）99年間我
    有找吳政能談跳票的金額怎麼處理，我是打電話問吳政能，
    雙方有形成每個月還5 千元的共識，但是到了要匯錢時，吳
    政能還是沒有匯錢，我打了4、5通電話找他，但是吳政能都
    沒有去匯錢，因為我急需用錢，我就把債權轉賣給別人，是
    連同兩張支票及支付命令一起轉讓出去。」、「（你在99年
    間要把支付命令及支票等該債權轉讓給別人時，是有問過彭
    貴文嗎？）我有問過彭貴文，而且我要轉讓債權之前也有打
    電話給吳政能。」、「（一直到99年間，你在向吳政能催討
    彭貴文的那筆債權時，你有沒有同時講吳政能欠你的錢？）
    我只有講彭貴文的那筆債權，因為吳政能之前就跟我說過我
    的債權無憑無據，我就沒有處理，因為就沒有證據怎麼告。
    」等語明確（見原審卷第43頁反面、第45頁、第46頁）。對
    照被告吳政能於99年4月8日所提刑事告訴狀內亦載有「大約
    於99年3 月份，被告（指吳彩足）向告訴人（指吳政能）表
    示告訴人欠伊50萬元未還，並有二張以告訴人名義簽發之支
    票可證，要求告訴人還款，告訴人認被告胡亂攀咬，未予置
    理。」之內容，顯見證人吳彩足到庭所為證述，應屬真實可
    採，由是足認證人吳彩足在99年4月4日之前，仍有持續向被
    告催討上開票據債務之事實無訛。觀諸被告於原審準備程序
    期日、審判期日之歷次供述可知，被告主觀上既認定其與吳
    彩足間僅存有上開50萬元之支付命令民事爭訟，而無其他債
    權債務關係存在，衡情其在接獲吳彩足於99年3 月間撥打電
    話催討欠款之際，理當知悉吳彩足是向其催討上開票據債權
    ，並無與其他債權債務內容混淆之可能，顯見被告吳政能提
    出上開告訴之際，具狀所稱「確未積欠吳彩足任何款項，記
    憶中亦未曾收到該債權憑證所載『臺灣臺中地方法院民國九
    十六年度促字第66501 號清償債務支付命令」等內容，顯然
    不實在。
  (六)衡諸常情，被告吳政能與被害人吳彩足為親兄妹關係，縱渠
    等二人間感情不睦，惟雙方間應仍保有相互聯絡之管道或方
    式，倘被告吳政能對於該二名不詳姓名之男子所執債權憑證
    及所言債權原因事實有所懷疑，一般人於客觀上皆會先進行
    查證、查詢之動作，以釐清事實，舉凡：去電吳彩足詢明該
    二名男子所言「債權讓與」等情是否屬實、致電臺灣臺中地
    方法院詢問關於該二名男子所交付之債權憑證影本是否確有
    其事及因何民事糾葛所生、向平日往來之金融機構查明自己
    過去簽發支票之兌付及提示情形，以確認有無執票人持偽造
    之支票或非其授權簽發之支票提示兌付之情存在、詢問亦有
    簽發支票權利之妻子楊麗鳳關於上開支票簽發之情形等，均
    為其可於短時間內迅即進行查證之方式，被告吳政能理當在
    進行相當之查證後，倘認為有所懷疑，而對吳彩足提出刑事
    告訴，以捍衛其權利，始符常情。詎被告吳政能在該二名男
    子於99年4月4日向其索討上述債務後，迄於同年月8 日提出
    上開偽造有價證券告訴之前，並未向往來之金融機構清查其
    所簽發之支票票頭紀錄、銀行甲存帳戶之明細或回頭支票紀
    錄，以確認該人所指債權係因哪些支票而生，且未自行回想
    或與家人確認有無收過臺灣臺中地方法院96年度促字第6650
    1 號清償債務支付命令之舉等節，此經被告吳政能於原審供
    陳在卷，堪認被告吳政能並無進行任何對己有利之查證動作
    。而被告吳政能於99年4月8日提出刑事告訴前曾去電吳彩足
    ，告以上開二名男子找其索討債務之事，經吳彩足告知已將
    票據債權轉讓給別人，叫吳政能去跟那些人處理乙節，亦經
    證人吳彩足於原審具結證稱：「（99年4 月間吳政能有無打
    電話給你，問為何有男子拿支付命令找他要錢這件事？）詳
    細日期忘記了，應該就是在有人去找吳政能要錢後的一週內
    吳政能打電話給我，他說『有人向我要錢，你如果要來向我
    要錢，我就要告你』。」、「（你怎麼知道吳政能打電話告
    知你時，他知道那個男子是去索討吳政能欠你公公的那筆錢
    ？）我在轉讓債權之前，有先打電話告知吳政能這件事，吳
    政能說他沒錢，所以我認為吳政能應該知道那名男子所講的
    債權轉讓是指哪一筆債務。」等語綦詳（見原審卷第45頁反
    面、第46頁），顯見被告吳政能於提出上開吳彩足偽造有價
    證券之刑事告訴前，確有針對上述遭二名男子索債乙事去電
    詢問吳彩足，衡情倘若被告懷疑係吳彩足盜開支票，當於電
    話中詢明事實或陳述其懷疑之內容，俾針對吳彩足之答覆內
    容決定其因應之道，惟其竟未在電話中詢問吳彩足是否有盜
    開支票，亦未告知吳彩足關於其自認未簽發如附表所示支票
    ，而懷疑是遭人盜開等語，僅直言要吳彩足勿再向其索債，
    顯見被告吳政能斯時去電吳彩足之際，當已確知該二名男子
    所執債權憑證，即係受讓自吳彩足與其之間的上開支付命令
    債權，則其猶於99年4月8日提出刑事告訴之際，在告訴狀內
    明確記載「被告（指吳彩足）可能係趁擔任告訴人（指吳政
    能）店內會計，利用保管、使用告訴人個人支票簿及印章之
    便，未經告訴人同意，即在臺中市○○路133-6 號「浩源水
    產行」店內，擅自以告訴人為發票人，簽發二紙支票與自己
    或他人，再以自己名義，持該支票聲請臺中地方法院核發上
    開支付命令。」此一具體事實（見99年度他字第2109號卷第
    1頁反面），及於99年5月4 日檢察官首次開庭訊問時，經到
    庭之吳彩足陳稱：如附表編號1、2號所示支票係96年間吳政
    能要伊去向公公彭貴文借款90萬元，去軋吳政能的票，吳政
    能開了4 張票給伊，兩張兌現，兩張跳票，因而取得債權憑
    證等語後。被告吳政能猶指稱：「我是想說吳彩足講的這兩
    張票說是我跟他公公借的，但事實上我沒有跟他借。」等語
    （見同上他字卷第11至12頁），顯見被告吳政能係以自己親
    身經歷之被害事實，堅持被訴人（即吳彩足）有犯罪行為，
    指名向檢察官告訴，嗣經檢察官偵查後查明如附表編號1、2
    所示支票二紙確為被告之妻楊麗鳳所簽發，並非吳彩足偽造
    者，認為吳彩足並無被告吳政能所指訴之犯罪事實，而為不
    起訴處分。由此堪認被告吳政能於前案中所為上開指訴，全
    部皆屬虛構，並無上開裁判意旨所指之「出於誤認或懷疑」
    等情況之適用。
  (七)證人吳彩足於任職「浩源水產行」期間，雖有負責會計記帳
    、付款、開立支票之工作，惟吳彩足與楊麗鳳均可從事簽發
    以被告吳政能名義簽發支票（付款人：新竹國際商業銀行東
    海分行）之行為，且吳彩足於96年3、4月間將簽發支票之印
    章交給楊麗鳳保管，均由楊麗鳳負責簽發上開支票乙節，業
    經證人楊麗鳳證述明確（見原審卷第48頁）；核與被告吳政
    能於原審所供：楊麗鳳關於財務的部分是要負責開支票，吳
    彩足看當天廠商要收的帳有多少，然後交給楊麗鳳開支票，
    開支票的分工是由楊麗鳳、吳彩足自由決定如何分工，其不
    清楚；開支票的印章都放在抽屜裡，抽屜沒有鎖，伊確定吳
    彩足有開支票給「浩源水產行」之廠商。」等語相符，足見
    「浩源水產行」有權簽發上開支票之人除發票人吳政能本人
    之外，尚包括其妻楊麗鳳及被害人吳彩足在內，更為被告吳
    政能所確知。則被告吳政能既明知此情，竟於99年4月8日具
    狀指訴上揭懷疑是吳彩足於擔任會計期間偷開支票云云，益
    見其所辯：對吳彩足提出刑事告訴之際，係出於懷疑而為云
    云，要與事實不符，難以採信。
  (八)末按誣告罪之既遂，以虛偽之申告達到於該管公務員時即屬
    成立。至於誣告行為完成後，變更其陳述之內容，或撤回其
    告訴者，與誣告罪之成立均無影響（最高法院22年上字第82
    6號判例意旨、同院80年度台上字第541號、95年度台上字第
    2567號判決意旨參照）。查被告吳政能誣告之行為，既於99
    年4月8日所提刑事告訴狀送達至臺灣臺中地方法院檢察署收
    狀，於翌日（9 日）分案由檢察官偵查，堪認其虛偽之申告
    斯時業已達到該管公務員即檢察官，揆諸上開裁判意旨，其
    所為誣告行為，即屬成立，縱被告吳政能於99年5 月24日檢
    察官訊問時未自行到庭，僅推由告訴代理人曾耀聰律師具狀
    變更其陳述，陳報：「支票是其妻所書寫、簽發，惟因時間
    已久，故記憶已模糊，只記得似是被告（吳彩足）表示要向
    外借錢，以支付告訴人（指吳政能）海產店之應付支票款，
    因此簽發。」等語，要與誣告罪之成立無影響，附予敘明。
  (九)綜上所述，被告吳政能上開辯解，均係事後卸責之詞，不足
    採信。被告既明知附表所示之二紙支票並非其妹吳彩足所偽
    造，竟虛構犯罪事實而提出上開刑事告訴，可見其確有意圖
    使他人受刑事處分之故意。本案事證明確，被告吳政能誣告
    犯行堪以認定。
二、核被告吳政能所為，係犯刑法第169條第1項之誣告罪。按犯
    第168條至第171條之罪，於所虛偽陳述或所誣告之案件，裁
    判或懲戒處分確定前自白者，減輕或免除其刑，刑法第 172
    條定有明文；次按刑法第172 條之規定，並不專在獎勵犯罪
    人之悛悔，而要在引起偵查或審判機關之易於發見真實，以
    免被誣告人終於受誣，故不論該被告之自白在審判前或審判
    中，自動或被動，簡單或詳細，一次或二次以上，並其自白
    後有無翻異，苟其自白在所誣告之案件裁判確定以前，即應
    依該條減免其刑（最高法院31年上字第345 號判例意旨參照
    ）；再按被告自白時，縱令其所誣告之案件業經檢察官為不
    起訴處分確定，但處分確定究與裁判確定不同，是其自白仍
    不得謂非在所誣告之案件裁判確定以前，自應予減輕或免除
    其刑（最高法院31年上字第2211號判例意旨參照）。查被告
    吳政能於被害人吳彩足所涉犯偽造有價證券案件偵訊時，雖
    僅具狀陳稱：「系爭二紙支票確非被告（指吳彩足）所偽造
    ，告訴人先前因不知有上開情事，故提出告訴，惟此實屬誤
    會，應請鈞長就此部分為被告不起訴之處分。」等語，似此
    供陳，雖未承認其具有主觀之犯意，然已明白表示其所提出
    之告訴與事實不符，非不能認與刑法第172 條所定之自白相
    當，參以被告嗣於100年2月8 日因本案於檢察官偵訊時，復
    明白供稱：「（是否承認涉犯誣告罪？）我認罪。」等語，
    其選任辯護人曾耀聰律師亦當庭接續陳稱：「（有何意見？
    ）被告已經認罪，請庭上給被告一個機會。跳票的50萬也已
    經處理好了。」等語（見偵查卷第43頁），堪認被告已自白
    其上開誣告犯行，而迄被告吳政能為上開自白時止，上開偽
    造有價證券案件均尚未經檢察官偵查起訴，是其前揭自白仍
    不得謂非在所誣告之案件裁判確定以前，揆諸上開說明，被
    告吳政能所犯上開誣告犯行，自應依刑法第172 條規定減輕
    其刑。
三、原審以被告吳政能誣告行為罪證明確，適用刑法第169條第1
    項規定，審酌被告犯罪之動機及目的係因其見被害人吳彩足
    將上開50萬元債權轉讓債權催收業者，由該債權催收業者逕
    向其追討之故，心生不滿，為迴避清償債務之責，意圖吳彩
    足受刑事處分，始以向檢察官誣指吳彩足涉犯偽造有價證券
    罪嫌之手段，影響偵查機關偵查犯罪之進行，使司法機關開
    啟不必要之偵查程序，耗費司法資源，又使吳彩足疲於應訴
    ，受有司法機關偵辦之精神與名譽損失，所為顯不足取，兼
    衡被告之品行尚佳、前無不良素行，及斟酌其犯後已與被害
    人達成民事和解，有調解書一紙在卷（見偵查卷第22頁）等
    一切情狀，量處如有期徒刑3 月。原審認事用法俱無不當，
    量刑亦稱妥適，檢察官上訴意旨指摘被告所為不適用自白減
    刑規定及量刑過輕，被告上訴意旨仍執前詞指摘原判決不當
    ，均無理由，均應予駁回。
據上論斷，應依刑事訴訟法第368條，判決如主文。
本案經檢察官李清友到庭執行職務。
中    華    民    國   100    年    10    月    25    日
            刑事第三庭  審判長法  官  王  增  瑜
                              法  官  李  悌  愷
                              法  官  唐  光  義
以上正本證明與原本無異。
如不服本判決應於收受送達後十日內向本院提出上訴書狀，其未
敘述上訴理由者，並得於提起上訴後十日內向本院補提理由書（
均須按他造當事人之人數附繕本）「切勿逕送上級法院」。
                              書記官  呂  安  茹
中    華    民    國   100    年    10    月    25    日
 附表：
┌─┬─────┬──────┬────────┬─────┬────┐
│編│票號      │票載發票日  │發票人          │面額      │付款人  │
│號│          │            │                │          │        │
├─┼─────┼──────┼────────┼─────┼────┤
│一│AA0000000 │96年6 月24日│吳政能（授權由楊│30萬元    │新竹國際│
│  │          │            │麗鳳簽發）      │          │商業銀行│
│  │          │            │                │          │東海分行│
├─┼─────┼──────┼────────┼─────┼────┤
│二│AA0000000 │96年7月15日 │吳政能（授權由楊│20萬元    │新竹國際│
│  │          │            │麗鳳簽發）      │          │商業銀行│
│  │          │            │                │          │東海分行│
└─┴─────┴──────┴────────┴─────┴────┘
附錄論罪科刑法條
刑法第169條（誣告罪）
意圖他人受刑事或懲戒處分，向該管公務員誣告者，處7 年以下
有期徒刑。
意圖他人受刑事或懲戒處分，而偽造、變造證據，或使用偽造、
變造之證據者，亦同。